臺北高等行政法院判決
　　　　　　　　　　　　　　　　　　　95年度訴字第2606號
　　　　　　　　　　　　　　　.
原　　　告　甲○○
訴訟代理人　宋志鴻( 會計師)
被　　　告　財政部臺北市國稅局
代　表　人　許虞哲（局長）住同上
訴訟代理人　乙○○
上列當事人間因贈與稅事件，原告不服財政部中華民國95年7 月
13日台財訴字第09500187530 號訴願決定（案號：第00000000號
），提起行政訴訟。本院判決如下：
    主  文
原告之訴駁回。
訴訟費用由原告負擔。
　　事  實
一、事實概要：本件原告與其配偶李茂雲於民國（下同）89年間
    共同出資，為其子李東安、其女李家淳購置臺灣固網股份有
    限公司（下稱臺灣固網公司）股票，計5,000,000 股（每股
    新臺幣《下同》10元），及購買臺北縣新店市○○段101 地
    號土地（持分1/2 ，現值61,801,610元，下稱系爭土地）、
    桃園縣龜山鄉○○段586 地號土地（持分580/100000，現值
    1,019,323 元）、桃園縣龜山鄉○○段673 地號土地（持分
    580/100000，現值306,767 元）、桃園縣龜山鄉○○路○ 段
    492 之1 號4 樓之3 房屋（持分全部，現值1,082,300 元）
    等房地不動產，總計114,210,000 元，涉有遺產及贈與稅法
    第5 條第3 款所規定以贈與論情事，案經被告查獲，乃以93
    年6 月2 日財北國稅審二字第0930216732號函，通知原告補
    申報贈與稅，原告並於93年6 月7 日依限辦理申報在案。被
    告即依原告申報及查得資料，以原告認購股份及購買房地之
    資金，其中18,853,000元係受贈人以自有資金轉入原告帳戶
    支付價款外，其餘部分，均由原告及配偶共同出資為渠等2
    人購置，經減除受贈人自行負擔部分，核定原告89年度贈與
    總額為47,678,500元，淨額為46,678,500元，應納稅額為15
    ,454,250元。原告不服，申請復查，未獲變更，遂向財政部
    提起訴願，遭決定駁回，遂提起本件行政訴訟。
二、兩造聲明：
  (一)原告聲明：訴願決定及原處分均撤銷。
  (二)被告聲明：駁回原告之訴。
三、兩造之爭點：
　(一)原告主張之理由：
　　1.按遺產及贈與稅法第5 條第3 款「以自己之資金，無償為
      他人購置財產者，其資金。但該財產為不動產者，其不動
      產」，主要係在規範被課徵贈與稅之標的物視同為「資金
      」或「不動產」。同法第10條第3 項「土地以公告土地現
      值或評定標準價格為準．．．」，主要在規範「贈與標的
      」之「估價原則」，合先敘明。
    2.有關被告主張，遺產及贈與稅法第5 條第3 款，乃分別就
      動產或不動產為贈與時「計算」贈與額之規定，並非出資
      為他人購置不動產，．．．．其贈與標的物即為該不動產
      。意即「不動產」之贈與依然必須要先將該「不動產」過
      戶至贈與人名下，而後再行過戶給受贈人，才為贈與「不
      動產」，是以本件不能適用同法第20條第5 款之規定乙節
      ，已明顯違反遺產及贈與稅法第5 條第3 款修正條文之立
      法原意，回復該條文修訂前之雙重課稅標準，更讓原告為
      此不公平之課稅標準而再度受害：
      (1)遺產及贈與稅法第5 條第3 款於84年修訂完成並公佈增
      　訂但書「但該財產為不動產者，其不動產」，該條文修
      　正乃因以往贈與人若要以自己之資金購置不動產予受贈
      　人時，須先行以自己之名義購置該不動產，再將不動產
      　過戶給予受贈人，贈與標的物才為「不動產」，才可適
      　用同法第10條第3 項之規定以「不動產」之時價計算贈
      　與額，否則即應以「資金」之價值計算贈與額，但一般
      　市井小民所吸收及瞭解的法律知識有限，且無能力及財
      　力聘請專業人員為其規劃，因此他們認為購買「不動產
      　」後直接將該「不動產」登記在受贈人名下，手續簡便
      　省時，卻不知因此在法律條文的解釋上，則為贈與「資
      　金」而非贈與「不動產」；但若身為達官顯要，卻有足
　　　　夠的能力聘請專業人員為其執行完美規劃，因此反而可
        使稅賦降低；由上述說明可明顯看出該條文在修訂前所
        產生的課稅不全，造成贈與「相同」之標的物，只因移
        轉過程不同，而產生「不同」的標準，有鑑於此，才對
        本條文加以修正增訂但書。
　　　(2)又有關遺產及贈與稅法第5 條第3 款的修訂過程中，但
　　　　書的文字敘述曾有2 個方案（立法院公報第83卷第83期
      　院會記錄第194 頁），一為「該財產為不動產者，適用
      　第10條」，二為「該財產為不動產者，為該不動產」，
      　但最終以「該財產為不動產者，其不動產」為最後修訂
      　條文之內容（立法院公報第84卷第2 期院會記錄第305
      　頁）；若依照被告之決定，認為該條文僅為贈與財產時
      　計算贈與額之規定，則其條文之修定應如「一」所述，
      　但該修訂「一」之條文最終並未被採用，故被告之主張
      　，並不符合立法原意。
　　　(3)是以，依遺產及贈與稅法第5 條第3 款之規定，出資為
　　　　他人購置「不動產」，視同贈與該「不動產」。
    3.綜上所述，系爭土地乃原告出資為其子女李東安、李家淳
      所購買，符合遺產及贈與稅法第5 條第3 款之規定，故原
      告及其配偶所贈與給子女之贈與標的物為「土地」，即該
      條文所規定之「不動產」，而該「不動產」係為「農業用
      地」且作農業使用，適用同法第20條第5 款之規定，得不
      計入贈與總額。
  (二)被告主張之理由：
    1.本件被告依原告申報資料及調查資料，查得李東安、李家
    　淳2 人購置臺北縣新店市○○段101 地號土地（持分1/2
      ，現值61,801,610元）、桃園縣龜山鄉○○段586 地號土
      地（持分580/100000，現值1,019,323 元）、桃園縣龜山
      鄉○○段673 地號土地（持分580/100000，現值306,767
      元）、桃園縣龜山鄉○○路○ 段492 之1 號4 樓之3 房屋
      （持分全部，現值1,082,300 元）等房地不動產及臺灣固
      網公司股票，除部分以自有資金18,853,000元支付外，其
      餘不足部分均由原告及其配偶所共同出資，被告乃依行為
      時遺產及贈與稅法第5 條第3 款、第10條第1 項、第3 項
      及第20條第1 項第5 款規定，核定原告89年度贈與總額為
      47,678,500【（114,210,000 －18,853,000）÷2 】元，
      淨額為46,678,500元，應納稅額為15,454,250元。
    2.原告主張系爭土地屬農業用地，為原告與其配偶共同出資
      為其子女所購買，符合遺產及贈與稅法第5 條第3 款之規
      定，且該條文但書所指贈與標的即為該不動產，有立法院
      公報所載修正紀錄可按，本件系爭土地自應適用同法第20
      條第5 款規定，不計入贈與總額云云，經查：
      (1)按遺產及贈與稅法第5 條第3 款但書規定，但該財產為
        不動產者，其不動產係有關以自己資金為他人購置不動
        產時課稅估價標準之衡平規定。蓋立法者若有以所購置
        財產（含動產及不動產）為課稅標的之意旨，則本條修
        正為「以自己資金無償為他人購置財產者，『其財產』
        。」即可，實無須贅增但書規定。此觀本條修正過程中
        ，財委會主席明示：「第三款強調的是資金，若將之修
        正為依財產課徵贈與稅，似不太恰當。」等語即明（立
        法院公報第83卷第83期院會記錄第194頁）。
      (2)且本條原係依劉文慶委員所提臨時動議而加以修正，其
        謂：「．．．因為第三款規定以自己的資金，無償為他
        人購買財產者，其中的財產可能是動產或不動產，．．
        ．，如為子女購置房屋，才造成有公告造價、公告現值
        或實際取得價格多少等問題，容易產生雙重標準。『為
        明確規定不動產之價值』，本席正式提出修正動議，．
        ．．，如此一來，稅務機關的課稅標準才能劃一，不論
        何種人都能受到公平的待遇，．．．。」（前揭院會記
        錄第194 頁）等語，益徵本條修正提案本旨乃在消弭與
        同法第4條第2項課稅估價標準差異所造成課稅不公平之
        現象，故本條項但書規定，係為核計贈與額所為之規範
        ，非謂指該條項贈與標的即為該不動產。原告主張顯屬
        法令誤解，洵不可採。
　　　(3)次按贈與稅制為遺產稅之輔助稅，課徵贈與稅之目的乃
      　在避免贈與人生前藉由無償移轉其財產予他人，企圖分
      　散自身所有財產，以降低日後遺產稅累進稅負，是贈與
      　稅制所重視者乃在防堵贈與人自其總資產中無償移轉其
      　財產予他人，從而贈與稅課徵標的自應從贈與人所分散
      　之財產為何來加以理解方屬論的。查本件係原告與其配
      　偶共同出資無償為其子女購買系爭土地，原告自其總資
      　產所分散者，為購置系爭土地所需之資金，而非該系爭
      　土地本身，是依前揭贈與稅制（即總贈與稅制）本旨以
      　觀，本件贈與標的核屬購置系爭土地所需之資金無訛。
      　是本件原處分於法並無不符，原告所訴核不足採，請予
      　駁回。
　　理  由
一、被告代表人原為張盛和，95年8 月28日變更為許虞哲，茲由
    其具狀聲明承受訴訟，核無不合，應予准許。
二、按「凡經常居住中華民國境內之中華民國國民，就其在中華
    民國境內或境外之財產為贈與者，應依本法規定，課徵贈與
    稅。」；「財產之移動，具有左列各款情形之一者，以贈與
    論，依本法規定，課徵贈與稅：一、．．．三、以自己之資
    金，無償為他人購置財產者，其資金。但該財產為不動產者
    ，其不動產。」；「遺產及贈與財產價值之計算，以被繼承
    人死亡時或贈與人贈與時之時價為準；．．．第一項所稱時
    價，土地以公告土地現值或評定標準價格為準；．．．。」
    及「左列各款不計入贈與總額︰．．．五、作農業使用之農
    業用地及其地上農作物，贈與民法第1138條所定繼承人者，
    不計入其土地及地上農作物價值之全數。」分別為遺產及贈
    與稅法第3 條第1 項、第5 條第3 款、第10條第1 項、第3
    項及第20條第1 項第5 款所明定。
三、本件事實概要已如前述，有相關原處分卷可稽，堪予認定。
    原告不服，循序提起行政訴訟，主張：本件系爭土地屬農業
    用地，為原告與其配偶共同出資為其子女所購買，固符合遺
    產及贈與稅法第5 條第3 款之規定，惟依該條文但書規定之
    意旨，意指以資金為他人購置不動產者，即以不動產為贈與
    標的。則系爭土地雖為原告夫婦共同出資為子女所購置，然
    系爭土地為農業用地，依同法第20條第1 項第5 款規定，應
    不計入贈與總額云云。
四、本件原告與其配偶李茂雲於89年間共同出資，為其子李東安
    、其女李家淳現金認購臺灣固網公司股票5,000,000 股（每
    股10元），及購買臺北縣新店市○○段101 地號土地（持分
    1/2 ，現值61,801,610元）、桃園縣龜山鄉○○段586 地號
    土地（持分580/100000，現值1,019,323 元）、桃園縣龜山
    鄉○○段673 地號土地（持分580/100000，現值306,767 元
    ）、桃園縣龜山鄉○○路○ 段492 之1 號4 樓之3 房屋（持
    分全部，現值1,082,300 元）等不動產，該當遺產及贈與稅
    法第5 條第3 款以贈與論之情事，此有土地登記謄本、富邦
    綜合證券股份有限公司股務代理部出具之明細表、原告同意
    書、李東安說明書及贈與稅申報書附於原處分卷可稽，亦為
    原告所不爭執，堪予認定。
五、原告主張其夫妻出資為子女購置之標的之一即系爭土地為農
    業用地，固據提出農地農用證明書為證，惟此部分得否依遺
    產及贈與稅法第20條第1 項第5 款規定，不計入贈與總額？
    端視本件贈與標的係系爭土地或購置系爭土地之資金。查：
  (一)遺產及贈與稅法第5 條各款乃規定「以贈與論」之各種客觀
    事實，其第3 款係指贈與人出資購買第三人之財產，而第三
    人直接將該財產之所有權移轉登記於受贈人名下。此種情形
    ，如依第3 款之本文規定，贈與標的係該出資額，故贈與稅
    額之計算應以該出資額為核課標準。惟因遺產及贈與稅法第
    10條第3 項對於贈與標的為土地時，其估價乃以公告現值為
    準，而土地之公告現值又常遠低於市場交易價格。如此適用
    法律之結果，出資為人購置不動產時，應以實際出資數額為
    贈與額；而先將土地由出賣人移轉登記到自己名下，再移轉
    登記予受贈人名下時，則係以土地之公告現值為贈與額。則
    受贈人同樣收受贈與土地之結果，但認定贈與人之贈與額竟
    有市價與公告現值之不同，殊非公平。乃修法時經立法委員
    提議增加但書之規定，使出資為人購置不動產時其贈與額之
    認定，與將不動產贈與受贈人之結果相同，故而經過討論決
    議增定現行之但書規定，亦即現行第5 條第3 款但書僅是規
    定出資為人購置不動產時，其贈與額應與同法第10條第3 項
    規定相同而按土地之公告現值計算。此參諸卷附立法院公報
    第83卷第83期第194 頁之院會紀錄記載立法委員劉文雄於會
    議中表示：「…本席認為第3 款『其資金』3 字應予刪除，
    若能這樣做，日後稅務人員查稅時，不論是購置房屋或土地
    給子女，他們就得依第10條第2 項的規定，按公告現值來計
    算土地價格，照政府告價來計算房屋價格，而非依實際的合
    約來計算…」、「因為第3 款規定以自己的資金，無償為他
    人購買財產者，其中的財產可能是動產或不動產，例如為子
    女購買百萬轎車，就照發票面額計算，如果為子女購買房屋
    ，才造成有公告造價、公告現值或實際取得價格多少等問題
    ，容易產生雙重標準。為了明確規定不動產的價值，本席正
    式提出修正動議，在本條第1 項第3 款後增加1 個但書，『
    但該財產為不動產者，適用第10條』，但財政部的文字為『
    但該財產為不動產者，為該不動產』。本席認為如果能照本
    席的意見通過，意義才更明確，因為第10條明文規定土地是
    依告公現值或評定標準，房屋則依法定造價徵稅，如此一來
    ，稅務機關的課稅標準才能劃一…」；另當次會議主席表示
    ：「第3 款所強調的是資金，若將之修正為依財產課徵贈與
    稅，似不恰當。對於第3 款，本席認為劉召集委員文慶所提
    修正案較完善」等語，由此修法之討論過程即可明白。
  (二)是以，本件原告出資為子女購置系爭土地，此財產流動之情
    形以贈與論，惟贈與額則按土地之公告現值計算，此方為適
    用遺產及贈與稅法第5 條第3 項但書之邏輯。非謂原告出資
    為子女購置土地，贈與標的即為土地，原告主張本件贈與標
    的即土地，而系爭土地又為農地，故不應計入贈與總額云云
    ，並不可採。
六、綜上所述，本件被告就系爭土地部分認定乃原告出資為其子
    女購置，贈與額應按土地公告現值計算，雖土地為農地，惟
    不生適用遺產及贈與稅法第20條第1 項第5 款規定之問題，
    而予以納入核課贈與稅，並無不合。訴願決定予以維持，亦
    無不當。原告訴請撤銷原處分與訴願決定，為無理由，應予
    駁回。
據上論結，本件原告之訴為無理由，爰依行政訴訟法第98條第3
項前段，判決如主文。
中  　華  　民  　國　   96　  年  　4    月　 12  　 日
                         第四庭審判長法  官　侯　東　昇
                                   　法  官　陳　秀  
                                     法  官　李　玉　卿
上為正本係照原本作成。
如不服本判決，應於送達後20日內，向本院提出上訴狀並表明上
訴理由，如於本判決宣示後送達前提起上訴者，應於判決送達後
20日內補提上訴理由書（須按他造人數附繕本）。
中　　華　　民　　國　　 96　  年　  4 　 月　 12　　 日
                                     書記官  楊  怡  芳
